最高法院民事判決　　　　　　　　　　　　　　　九十一年度台上字第一四四二號
　　上　訴　人　國立屏東商業技術學院
　　法定代理人　杜烽
　　訴訟代理人　尤中瑛律師
　　　　　　　　連立堅律師
　　　　　　　　李淑欣律師
　　被 上訴 人　長發工程股份有限公司
　　法定代理人　陳國華
　　訴訟代理人　黃順天律師
右當事人間請求給付違約金事件，上訴人對於中華民國八十九年十一月二十一日台灣
高等法院高雄分院第二審判決（八十九年度重上字第二五號）提起上訴，本院判決如
左：
    主  文
原判決廢棄，發回台灣高等法院高雄分院。
    理  由
本件上訴人（法定代理人為杜烽，第一、二審判決均誤載為杜炯烽）主張：兩造於
民國八十一年二月二十五日訂立工程契約（下稱系爭合約），由被上訴人承作伊校區
內之資訊中心空調新建工程（下稱系爭工程），總工程款新台幣（下同）三千三百六
十九萬元，約定被上訴人應於土木建築完工後一個月內完工。嗣土木工程部分於八十
三年七月十一日完工後，被上訴人並未於同年八月十日前完工，且擅自停工，依工程
合約第四條第四項「擅自停工」應給付每日按工程款千分之二計算違約金之約定，被
上訴人應給付自八十三年八月十日起至八十五年七月三十一日止之違約金，計四千一
百十六萬九千一百八十元。又被上訴人經伊於八十四年二月四日通知系爭工程一樓以
上有出風口未定位、地下室空調主機馬達、控制盤接線不完善等缺失，應於十日內改
善，惟並未如期改善，與合約第四條第三款第三目「其他違約事實經甲方通知，未如
期改善而逾期者」之要件相當，自應給付自八十四年二月四日起迄八十五年四月十一
日止之違約金，計二千九百十萬八千一百六十元。另經兩造會勘後，被上訴人仍有空
調主機之控制電路版等多項工程尚未完工之情形，經請建築師估算結果，工程費用為
二百三十萬元，此部分金額既係可歸責於被上訴人之事由，依民法第四百九十三條第
二項瑕疪修補請求權及同法第二百二十六條、第二百二十七條不完全給付之規定，被
上訴人自應負責賠償等情。爰本於系爭合約之法律關係，求為命被上訴人給付七千二
百五十七萬七千三百四十元，及加計法定遲延利息之判決。
被上訴人則以：兩造間雖就系爭工程訂有合約，但伊於約定期限內即已全部完工，並
於同年八月一日報請上訴人委派之建築師到場查驗，確認完成百分之百屬實，則伊並
無上訴人所稱擅自停工之情事。伊既無違約情事，即與系爭合約第四條第三款第三目
之要件不符，上訴人請求違約金即無理由。另上訴人所稱瑕疪非伊所應負責，則上訴
人主張有不完全給付或得請求修補瑕疪之損害，亦屬無據等語。資為抗辯。
原審將第一審所為上訴人敗訴之判決予以維持，駁回其上訴，無非以：查上訴人主張
兩造訂有系爭合約，被上訴人依約應於八十三年八月十日前完工，如有擅自停工或其
他違約事實經通知改善而逾期未改善時，即應按日給付工程結算總價千分之二計算違
約金之事實，業據其提出系爭合約書為證，且為被上訴人所不爭執，則此部分事實，
可堪認為真實。查，上訴人主張被上訴人有擅自停工情事，無非指被上訴人未依約完
成全部工程而言，並提出本件工程之監造人建築師即許仲川建築師事務所八十四年一
月二十七日許總字第０一四七號函，及八十六年四月十八日之會勘記錄為證。茲依
各該函文及記錄所載內容觀之，被上訴人雖有多處工程未完成或有瑕疵。惟查，本件
被上訴人係於八十三年八月一日陳明已竣工並報請驗收，有被上訴人八十三年八月一
日工長股字第二一四六號函可稽，而許仲川建築師函文所示未完工項目係於八十四
年一月間所查驗，距被上訴人報請驗收之八十三年八月一日已有近半年之期間，而會
勘記錄則係於本件訴訟中之八十六年四月十八日所會勘，距報請驗收日更有逾二年半
以上之期間，所為查驗及會勘結果，是否與被上訴人竣工報驗當時之狀況相符，已難
確認。再者，依系爭合約第十二條第二款，合約中所謂「完成全部工程」，應係指被
上訴人完成系爭合約內容報請建築師查驗之謂，與「正式驗收」全部工程尚屬有別，
尚難以完成正式驗收與否，為被上訴人是否依約完成全部工程之論據。本件被上訴人
於完成全部工程後，即經建築師到場查驗，核算工程完成率百分之百，並在估驗計價
表上簽章，有估驗計價表及估驗計價明細表可稽，且經證人即洪國峰建築師證稱屬實
，上訴人對此亦不爭執。是以建築師洪國峰所為查驗認定完工百分之百之結果，應屬
可信。則被上訴人抗辯其於約定施工期間內，已完成全部工程而無逾期或擅自停工之
情事，即可採信。次查，系爭合約第四條約定被上訴人應於受通知後五日內正式開工
，並於土木建築工程完工後一個月內完工，並將「未能按規定期限內完工」之違約賠
償事由，列舉「逾期完成全部工程」、「驗收缺點改善逾期完竣」及「其他違約事實
經通知未如期改善而逾期」三項，另「擅自停工」則比照上述違約情事辦理，則從「
逾期完成全部工程」、「驗收缺點改善逾期完竣」分列為不同違約事由觀之，工程全
部完工之定義，應係指被上訴人在形式上經查驗結果，已完成全部工程而言。是上訴
人要求被上訴人改善，並認被上訴人未依於所定期間內改善即屬違約，尚屬無據。茲
上訴人既不足證明被上訴人有上開施工內容有瑕疪之事實，縱經通知被上訴人改善，
亦與合約第四條第三項第三款「其他違約事實經甲方通知，未如期改善而逾期者」之
要件不符。上訴人本於該約定請求違約金，自難准許。又上訴人既不能舉證證明會勘
紀錄所示未完工之內容，係屬可歸責於被上訴人之事由，則其主張被上訴人有不完全
給付或得請求修補該瑕疪之預估損害，亦嫌無稽。綜上所述，本件上訴人本於系爭合
約之違約條款及瑕疪修補賠償、不完全給付之債務不履行等法律關係，請求被上訴人
給付違約金及損害賠償七千二百五十七萬七千三百四十元本息，即無理由，不應准許
等詞。為其判斷之基礎。
查，上訴人主張：被上訴人雖於八十三年八月一日通知許仲川建築師事務所，陳明系
爭工程業於八十三年八月一日竣工，請安排驗收事宜云云，但在雙方尚未驗收完成前
，於同年八月三日即遭颱風來襲，八月十五日復因大雨滂沱，致被上訴人所謂已竣工
之系爭工程受損。嗣經雙方同意展延工程工期六十日曆天，供被上訴人修復，被上訴
人則始終未予修復，致伊之資訊中心大樓空調設備無法供教學使用。雙方已同意延展
工期六十日曆天，被上訴人確有未能按規定期限內完工之情事等語（見原審卷第一六
五頁），為其重要之攻擊防禦方法，且攸關被上訴人是否如期完工，原審恝置不論，
自有未洽。又原審認定被上訴人陳明係於八十三年八月一日竣工，依系爭合約第十三
條第二款約定：「乙方（即被上訴人）完成全部工程應立即正式備文函請建築師查驗
並以副本通知甲方（即上訴人）……」（見一審卷第一六頁），然原審復認定被上訴
人於完成全部工程，即經建築師到場查驗，核算工程完成率百分之百，並在估驗計價
表上簽章，有估驗計價表及估驗計價明細表在卷可稽云云，惟查，卷附估驗計價表係
在八十三年七月估驗，估驗計價明細表係在八十三年七月三十一日製作（見一審卷第
二八六頁、二八七頁），均在竣工之前，則該建築師是否於竣工後有確實查驗，亦滋
疑義。原審以此認被上訴人已完成工程百分之百，亦嫌速斷。本件工程是否確於八十
三年八月一日完成百分之百，既有疑義，則被上訴人是否有經通知未如期改善之違約
情事，及不完全給付及瑕疵修補賠償責任，猶待查明。本件事實既欠明瞭，本院自無
從為法律上之判斷。上訴論旨，指摘原判決違背法令，求予廢棄，非無理由。
據上論結，本件上訴為有理由。依民事訴訟法第四百七十七條第一項、第四百七十八
條第一項，判決如主文。
中      華      民      國    九十一    年      七      月    二十五    日
                              最高法院民事第五庭
                                  審判長法官  朱  錦  娟
                                        法官  顏  南  全
                                        法官  蘇  達  志
                                        法官  許  澍  林
                                        法官  葉  勝  利
      右正本證明與原本無異
                                              書  記  官
中      華      民      國    九十一    年      八      月      六      日
